【裁判字號】    96,上,793
【裁判日期】    970513
【裁判案由】    損害賠償等
【裁判全文】
臺灣高等法院民事判決                   96年度上字第793號
上  訴  人  元威機電工程行
法定代理人  丙○○
被  上訴人  紹新企業有限公司
兼  上一人
法定代理人  丁○○○
兼  上二人
訴訟代理人  乙○○
被  上訴人  甲○○
上列當事人間請求損害賠償等事件，上訴人對於中華民國95年5
月12日臺灣桃園地方法院94年度訴字第565號第一審判決提起上
訴，並為訴之追加，本院於97年4月29日言詞辯論終結，判決如
下：
    主      文
上訴及追加之訴均駁回。
第二審訴訟費用（含追加之訴部分）由上訴人負擔。
    事實及理由
一、上訴人起訴主張：(一)被上訴人乙○○（下稱乙○○）係被上
    訴人紹新企業有限公司（下稱紹新公司）之前負責人，並代
    表該公司於民國（下同）88年5月，與伊簽訂買賣合約書（
    下稱系爭買賣契約），以新台幣（下同）35萬元承作伊於同
    年3月間自臺灣荏原精密股份有限公司（下稱荏原公司）所
    承攬關於世大積體電路股份有限公司（下稱世大公司）與華
    邦電子股份有限公司（下稱華邦公司）等研磨機台內部連線
    作業工程中之部分工程（下稱系爭工程），並依約須提供工
    作日報表、出勤人數工時、機台資料連接線路等資料（下稱
    審核資料），以供伊作為審核付款之依據。詎紹新公司竟拒
    不提供，且其與荏原公司並無承攬契約存在，竟先後於88年
    8月23日、9月21日向荏原公司領取工程款，計25萬0269元，
    致伊受有損害。故依侵權行為法則，訴請該公司之現任負責
    人即被上訴人丁○○○（下稱丁○○○）、前負責人乙○○
    ，均應對伊負連帶賠償責任；(二)又紹新公司另案訴請伊給付
    工程款事件（即原法院90年度訴字第1127號給付工程款事件
    ，下稱「前案」）中，伊前員工即被上訴人甲○○（下稱甲
    ○○），未經伊同意或授權擅自於88年3月31日簽立協議書
    （下稱系爭協議書）予紹新公司，其等顯係共同通謀而為虛
    偽意思表示，甲○○亦應與紹新公司、乙○○、丁○○○，
    對伊同負連帶賠償責任；甲○○並於前案到庭偽稱系爭協議
    書係經由伊授權，而系爭工程僅係向伊借牌，致侵害伊商譽
    ，依民法第195條第1項規定，甲○○應再賠償伊精神慰撫金
    50萬元；(三)另伊前案因系爭協議書，致受敗訴之判決確定，
    惟因系爭協議書係甲○○與紹新公司通謀虛偽意思表示，應
    為無效，故伊自得訴請確認該協議書對伊不生效力；(四)甲○
    ○與紹新公司以該無效之協議書為證據，致伊受敗訴之判決
    確定，自屬共同不法侵權行為，伊依民法第198條規定得廢
    止前案判決伊應給付紹新公司工程款94萬5000元債權，並拒
    絕履行等情。求為命(一)被上訴人應連帶給付伊25萬0269元，
    及自94年5月25日民事追加狀繕本送達翌日起算之法定遲延
    利息；(二)甲○○應另給付伊50萬元，及自95年4月24日民事
    聲明狀繕本送達翌日起算之法定遲延利息；(三)確認被上訴人
    在前案中所提系爭協議書對伊不生效力；(四)紹新公司有關前
    案因侵權行為而取得對伊94萬5000元之工程債權應廢止拒絕
    給付。原審為上訴人全部敗訴之判決，上訴人於本院審理中
    ，關於前揭(一)被上訴人應連帶給付其25萬0269元及遲延利息
    部分，並追加不當得利請求權；(二)甲○○應給付其50萬元及
    法定遲延利息部分，則追加民法第184條第1項財產上損害之
    請求權（見本院卷第150頁）；核其請求之基礎事實同一，
    應予准許（民事訴訟法第446條第1項但書準用第255條第1項
    第2款參照）。並於本院上訴聲明：(一)原判決廢棄。(二)被上
    訴人應連帶給付上訴人25萬0269元，及自94年5月25日民事
    追加狀繕本送達翌日起算之法定遲延利息；(三)甲○○應給付
    上訴人50萬元，及自95年4月24日民事聲明狀繕本送達翌日
    起算之法定遲延利息；(四)確認被上訴人在前案中所提系爭協
    議書對上訴人不生效力；(五)紹新公司有關前案因侵權行為而
    取得對上訴人94萬5000元之債權，上訴人得拒絕給付。
二、上訴人則以：(一)紹新公司、丁○○○、乙○○部分：紹新公
    司因向荏原公司另行承作其他工程，而受領荏原公司給付之
    工程款25萬0269元，與系爭工程無涉；又前案業已判決確定
    上訴人積欠伊公司工程債權94萬5000元，伊等並非因侵權行
    為而對上訴人取得該工程債權；(二)甲○○部分：伊確實係受
    上訴人授權而簽立系爭協議書，且伊於前案證述情節並非虛
    偽，自無侵害上訴人之商譽行為，致上訴人受有財產上或非
    財產上之損害；各等語，資為抗辯。並於本院均答辯聲明：
    上訴及追加之訴均駁回。
三、查，上訴人係屬合夥組織（見原審卷第30頁營利事業登記基
    本資料查詢）；而紹新公司前案係以上訴人積欠其工程款為
    由，向原法院提起給付工程款訴訟，並經該院判決上訴人應
    給付紹新公司工程款計94萬5000元，暨加計自88年8月20日
    起算之法定遲延利息；上訴人不服提起上訴，經本院駁回其
    上訴而告確定等情，有卷附原法院90年度訴字第1127號民事
    判決、本院93年度上易字第167號民事判決可憑（見本院卷
    第128至141頁，下稱前案判決），並經本院依職權調閱前案
    卷宗查閱屬實 (見本院卷第69頁），復為兩造所不爭執，堪
    信為真。
四、本院應審究者為(一)上訴人可否向被上訴人請求連帶賠償25萬
    0269元？(二)甲○○有無侵害上訴人之商譽，致其受有財產上
    及非財產上之損害50萬元？(三)上訴人可否主張系爭協議書對
    其不生效力？(四)紹新公司可否依民法第198條規定，主張紹
    新公司前案取得94萬5000元債權部分，其得拒絕給付？茲分
    別論述如下：
(一)、上訴人可否向被上訴人請求連帶賠償25萬0269元？
  1.按因故意或過失，不法侵害他人之權利者，負損害賠償責任
    ，民法第184條第1項前段定有明文。又，侵權行為所發生之
    損害賠償請求權，以有故意或過失不法侵害他人權利為其成
    立要件，若其行為並無故意或過失，即無賠償之可言（最高
    法院49年台上字第2323號判例意旨參照）。
  2.上訴人主張：紹新公司拒絕提供審核資料，並與荏原公司無
    承攬契約存在，其竟向荏原公司請領工程款25萬0269元，致
    伊受有無法請求該工程款之損害，被上訴人自應連帶賠償云
    云。惟查，上訴人於前案中，已抗辯紹新公司向荏原公司請
    領系爭工程款中之25萬0269元，致其受有少領該工程款乙情
    ，然為前案判決所不採，並判決上訴人依約應給付紹新公司
    工程款94萬5000元確定在案（見本院卷第128至141頁），足
    見紹新公司受領荏原公司所給付之25萬0269元，要與系爭工
    程無涉。況上訴人亦未舉證紹新公司有何侵權行為，或拒絕
    提供審核資料，致其受有25萬0269元損害乙節，故上訴人僅
    以紹新公司受領荏原公司給付之25萬0269元為由，主張該公
    司侵害上訴人權益，致其受有少領工程款25萬0269元之損害
    ，被上訴人自應連帶賠償云云，即無可取。
  3.上訴人又主張：紹新公司向荏原公司請領25萬0269元，縱非
    侵權行為，亦屬有不當得利云云。然按不當得利，須以無法
    律上之原因而受利益，致他人受損害為其成立要件（民法第
    179條；最高法院47年台上字第303號判例意旨參照）。惟荏
    原公司給付紹新公司25萬0269元，如前所述，既與系爭工程
    無涉，則上訴人並未舉證紹新公司係有何無法律上原因而受
    領系爭款項，亦未證明其因此而受有損害乙事，自難僅因荏
    原公司給付紹新公司25萬0269元，即謂紹新公司受有利益，
    致其受有損害。故上訴人依不當得利規定，主張被上訴人應
    連帶賠償其損害云云，亦無可採。
(二)、甲○○有無侵害上訴人之商譽，致其受有財產上及非財產上
    之損害50萬元？
    上訴人主張：甲○○於前案訴訟中，竟偽稱系爭協議書係經
    伊授權而簽立，並向伊借牌使用，致侵害其商譽，因而使伊
    受有財產上、非財產上損害50萬元云云。惟查，上訴人於前
    案訴訟中，於甲○○到庭證述後，即以甲○○涉有偽證罪嫌
    ，向台灣桃園地方法院檢察署檢察官提出告發，嗣經該署檢
    察官以甲○○並無虛偽陳述而予以不起訴處分確定在案（見
    前案第一審卷第238頁該署90年度偵字第18882號不起訴處分
    書），可見甲○○於前案到庭證述重要之事項，並非虛偽之
    陳述至明。準此以觀，甲○○於前案訴訟到庭證述之重要事
    項，既非屬虛偽陳述，自無不法侵害上訴人權利或商譽可言
    。此外，上訴人並未舉證甲○○有何不法侵害其權利或商譽
    之行為，故上訴人以甲○○於前案訴訟到庭證述之事項，係
    屬虛偽陳述為由，主張侵害其財產上、非財產上損害50萬元
    云云，委無足取。
(三)、上訴人可否主張系爭協議書對其不生效力？
  1.按確定判決之既判力，固以訴訟標的經表現於主文判斷事項
    為限，判決理由並無既判力，但法院於判決理由中，就訴訟
    標的以外，當事人主張之重要爭點，本於當事人辯論之結果
    已為判斷時，對此重要爭點所為之判斷，除有顯然違背法令
    ，或當事人已提出新訴訟資料，足以推翻原判斷之情形外，
    應解為在同一當事人就該已經法院判斷之重要爭點，不得作
    相反之主張或判斷，始符民事訴訟上誠信原則（最高法院92
    年度台上字第315號判決意旨參照）。
  2.查，前案訴訟認定系爭協議書，係經上訴人授權甲○○簽立
    ，並據以判決確定上訴人應給付紹新公司工程款94萬5000元
    乙節，有前案判決可稽（見前案原一審判決理由二以下〈本
    院卷第134頁反面至第135頁〉、第2審判決理由三以下〈第
    139頁反面至140頁〉），足見系爭協議書既為前案訴訟中，
    兩造之重要爭點，且經兩造辯論而為判斷，並無違背法令之
    情形；況上訴人亦未提出新訴訟資料，足以推翻前案之原判
    斷，則本院不得再為相反之主張或判斷。是以，上訴人再以
    其未授權甲○○簽立系爭協議之相同事由，主張系爭協議書
    為甲○○與紹新公司通謀虛偽意思表示，對其不生效力云云
    ，自無可取。
(四)、紹新公司可否依民法第198條規定，主張紹新公司前案取得
    94萬5000元債權部分，其得拒絕給付？
  1.按因侵權行為對於被害人取得債權者，被害人對該債權之廢
    止請求權，雖因時效而消滅，仍得拒絕履行，民法第198條
    固有明文。惟此須限於加害人因侵權行為而取得對被害人之
    債權時，被害人始得依該條規定，對於該債權請求廢止，並
    拒絕履行。
  2.上訴人主張：紹新公司前案取得對伊有94萬5000元工程債權
    ，伊依民法第198條規定得拒絕給付云云。然查，紹新公司
    前案係主張因依系爭協議書，承作上訴人承攬自荏原公司之
    系爭工程完工後，荏原公司業已支付工程款予上訴人，上訴
    人卻未交付工程款94萬5000元為由，訴請上訴人應給付其工
    程款94萬5000元，並獲勝訴判決確定等情，有卷附前案判決
    可參（見本院卷第128至141頁），且經本院調閱前案訴訟卷
    宗核對無訛；由此可知，紹新公司係基於契約之法律關係，
    而取得對上訴人94萬5000元工程債權，要非因侵權行為而取
    得對上訴人該工程債權甚明。故上訴人以紹新公司因侵權行
    為而取得對其94萬5000元工程債權為由，主張其依民法第
    198條規定得拒絕給付云云，並無足取。
五、從而，上訴人主張依侵權行為法則、不當得利、民法第195
    條第1項及第198條等規定，訴請(一)被上訴人應連帶給付上訴
    人25萬0269元，及自94年5月25日民事追加狀繕本送達翌日
    起算之法定遲延利息；(二)甲○○應給付上訴人50萬元，及自
    95年4月24日民事聲明狀繕本送達翌日起算之法定遲延利息
    ；(三)確認被上訴人在前案中所提系爭協議書對上訴人不生效
    力；(四)紹新公司有關前案因侵權行為而取得對上訴人94萬50
    00元之債權，上訴人得拒絕給付；均為無理由，不應准許，
    其假執行之聲請亦失所附麗，應併予駁回。原審（除追加部
    分外）為上訴人敗訴之判決，及駁回其假執行之聲請，於法
    並無不合。上訴意旨仍執前詞指摘原判決不當，求予廢棄改
    判，為無理由，應予駁回。至於上訴人於本院追加之訴部分
    ，亦為無理由，應併予駁回。
六、本件事證已臻明確，兩造其餘攻擊或防禦方法，經本院審酌
    後認均與本件之結論無涉，茲不再一一論列，併予敘明。
七、據上論結，本件上訴及追加之訴均為無理由，依民事訴訟法
    第449條第1項、第78條，判決如主文。
中    華    民    國    97    年    5     月    13    日
                    民事第十三庭
                        審判長法  官  黃嘉烈
                              法  官  高鳳仙
                              法  官  楊絮雲
正本係照原本作成。
如不服本判決，應於收受送達後20日內向本院提出上訴書狀，其
未表明上訴理由者，應於提出上訴後20日內向本院補提理由書狀
（均須按他造當事人之人數附繕本）上訴時應提出委任律師或具
有律師資格之人之委任狀；委任有律師資格者，另應附具律師資
格證書及釋明委任人與受任人有民事訴訟法第466條之1第1項但
書或第2項（詳附註）所定關係之釋明文書影本。
中    華    民    國    97    年    5     月    13    日
                              書記官  鄭淑昀
附註：
民事訴訟法第466條之1（第1項、第2項）：
對於第二審判決上訴，上訴人應委任律師為訴訟代理人。但上訴
人或其他法定代理人具有律師資格者，不在此限。
上訴人之配偶、三親等內之血親、二親等內之姻親，或上訴人為
法人、中央或地方機關時，其所屬專任人員具有律師資格並經法
院認為適當者，亦得為第三審訴訟代理人。


司法院資訊處製作；財團法人民間司法改革基金會備份。
